臺灣新竹地方法院刑事判決　　　　　　　　　　　　　九十一年度訴字第一六八號
　　公　訴　人　臺灣新竹地方法院檢察署檢察官
　　被　　　告　己○○○
右列被告因偽造文書等案件，經檢察官提起公訴（九十年度偵字第五三七二號），本
院判決如左︰
    主  文
己○○○連續行使偽造私文書，足以生損害於他人，處有期徒刑肆月，如易科罰金，
以參佰元折算壹日。
    事  實
一、己○○○於民國八十七年一月五日，在新竹縣北埔鄉○○村○○鄰○○街六十六
    號之住處，自任會首招集民間互助會（下稱第一次互助會），會首連會員共計三
    十六會，互助會期間自八十七年一月五日起至八十九年十二月十五日止，會款金
    額為新台幣（下同）一萬元，每月五日開標，採外標制，底標為一千元，復於民
    國八十八年十月十二日，自任會首招集另一民間互助會（下稱第二次互助會），
    會首連會員共計三十二會，互助會期間自八十八年十月十二日起至九十一年五月
    十二日止，會款金額為新台幣（下同）一萬元，每月十二日開標，採外標制，底
    標為一千元。詎其因經濟困難，竟基於意圖為自己不法之所有及行使偽造私文書
    之概括犯意，利用會員於投標時未悉數到場及各會員間彼此互不認識之機會，連
    續於如附表所示時間，未經丁○○、陳兆熒、甲○○、丙○○○、范清惠、曾世
    明之同意，於未記明標單字樣之空白紙張上，偽填各該署名及如附表所示投標金
    額之標單，依習慣表示投標會員擬競價投標之意思，而參與競標行使之，得標後
    向如附表所示活會會員詐稱該次係由其冒名之會員得標，及向被冒名之活會會員
    詐稱係其他會員得標，使不知情之其他活會會員誤認係被冒名之會員得標，被冒
    名之會員誤認係其他會員得標，陷於錯誤按月交付會款予己○○○，足以生損害
    於附表所示被冒名之會員及其他各活會會員，其詐得金額如附表所示。
二、案經新竹縣警察局竹東分局報告及丙○○○訴由臺灣新竹地方法院檢察署檢察官
    偵查起訴。
    理  由
一、右揭事實，業據被告己○○○於偵訊及本院審理中坦承不諱，核與告訴人丙○○○、被害人范清惠指述情節，及證人即會員陳兆熒之母親乙○○○、證人戊○○
    證述情節相符，並有互助會簿四份負卷可資佐證。本件事證明確，被告犯行洵堪
    認定，應依法論科。
二、按民間互助會中之已得標會員，依據其與會首間之契約，無論何人得標，均有按
    期繳交會款之義務，故會首藉他人名義實由己參加該互助會並得標，其詐欺所得
    之款，應僅限於未得標會員繳納之會款。查本件互助會之標單，僅須記載姓名及
    一定金額之標息，第三人僅憑標單之內容觀之，尚不能明瞭其用意何在，須依該
    互助會之約定始足以表示該金額係標取會款之利息，該姓名係標取會款之會員，
    而足以表示參與競標互助會會款之一定用意之證明，而屬刑法第二百二十條第一
    項以文書論之文書。核被告己○○○所為，係犯刑法第二百二十條第一項、第二
    百十六條、第二百十條之行使偽造準私文書罪，刑法第三百三十九條第一項之詐
    欺取財罪。又被告所為偽造署押之行為，為偽造準私文書之階段行為，而偽造準
    私文書之低度行為，復為行使之高度行為所吸收，均不另論偽造署押、偽造準私
    文書罪。而其於每次冒標後，向其他多數活會會員詐取會款，以一詐欺行為同時
    詐騙數活會會員，係以一行為觸犯數同種罪名，為想像競合犯，應依刑法第五十
    五條之規定，從一重論以詐欺取財罪。又被告先後多次行使偽造準私文書及詐欺
    取財犯行，時間緊接，方法相同，觸犯構成要件相同之罪名，顯係基於概括之犯
    意而為之，為連續犯，均應依刑法第五十六條之規定論以一罪，並均依法加重其
    刑。又被告行使偽造準私文書之目的即在於詐欺取財，其所犯上開二罪間，有方
    法結果之牽連關係，應從一重論以行使偽造準私文書罪。又查刑法第四十一條有
    關易科罰金之規定，業經立法院於九十年一月四日修正通過，並經總統於同年月
    十日明令公佈，同年月十二日生效施行。觀諸上開修正後得易科罰金之規定「犯
    最重本刑為五年以下有期徒刑以下之刑之罪，而受六個月以下有期徒刑或拘役之
    宣告，因身體、教育、職業、家庭之關係或其他正當事由，執行顯有困難者，得
    以一元以上三元以下折算一日，易科罰金。但確因不執行所宣告之刑，難收矯正
    之效或難以維持法秩序者，不在此限。併合處罰之數罪，均有前項情形，其應執
    行之刑逾六月者，亦同」，較修正前同條所定「犯最重本刑為三年以下有期徒刑
    以下之刑之罪，而受六月以下有期徒刑或拘役之宣告，因身體、教育、職業、或
    定庭之關係，執行顯有困難者，得以一元以上三元以下折算一日，易科罰金」之
    內容，顯然為有利於被告。是被告所犯，苟為最重本刑五年以下有期徒刑以下之
    罪，且受六個月以下有期徒刑或拘役之宣告，即有修正後刑法第四十一條規定之
    適用，從而依刑法第二條第一項前段之規定，本案應適用修正後刑法第四十一條
    第一項前段條文之規定。爰審酌被告前未曾受有期徒刑以上刑之宣告，有臺灣高
    等法院檢察署刑案紀錄簡覆表在卷可徵，素行尚佳，智識程度不高，冒標金額為
    一百零五萬元，受害會員數目眾多，犯罪後除尚未與告訴人丙○○○和解外，已
    與其他被害人和解，此有和解書影本一份在卷足憑，暨犯罪後坦承犯行，態度尚
    佳等一切情狀，量處如主文所示之刑，並諭知易科罰金之標準。至被告以丁○○
    、陳兆熒、甲○○、丙○○○、范清惠、曾世明等名義偽造之標單，業於開標後
    丟棄滅失等情，業據被告供陳在卷，為免將來執行困難，爰不予宣告沒收該等標
    單及其上偽造之署名，附此敘明。
據上論斷，應依刑事訴訟法第二百九十九條第一項前段，刑法第二條第一項前段、刑
法第五十六條、第二百二十條第一項、第二百十六條、第二百十條、第三百三十九條
第一項、第五十五條、第四十一條第一項前段，罰金罰鍰提高標準條例第一條前段、
第二條，判決如主文。
本案經檢察官郭棋湧到庭執行職務。
中      華      民      國    九十一      年    四     月    十一    日
                              臺灣新竹地方法院刑事第二庭
                                      法  官  雷  雅  雯
右正本證明與原本無異。
如不服本判決應於收受送達後十日內向本院提出上訴書狀，其未述上訴之理由者並得
於提起上訴後十日內向本院補提理由書（均須按他造當事人之人數附繕本）。
                                      書記官  汪  淑  菁
中      華      民      國    九十一      年    四     月    十一    日
附表：
┌──┬────┬──┬────┬────┬────────┬─────┐
│編號│冒標時間│標金│冒標名義│冒標會別│遭詐欺之活會會員│詐得金額  │
│    │        │    │        │        │                │（新台幣）│
├──┼────┼──┼────┼────┼────────┼─────┤
│ 一 │八十九年│二千│丁○○  │第二次互│丁○○、范清惠、│二十二萬元│
│    │四月十二│三百│        │助會    │龍鳳英、戴君洲、│。        │
│    │日      │元  │        │        │曾世明、甲○○、│          │
│    │        │    │        │        │陳兆熒、陳滿妹、│          │
│    │        │    │        │        │徐牡丹、林連珍、│          │
│    │        │    │        │        │丁汝足、丙○○○│          │
│    │        │    │        │        │、張美玉、宋田妹│          │
│    │        │    │        │        │、陳萬松、蘇國棟│          │
│    │        │    │        │        │、陳昭明、彭俊雄│          │
│    │        │    │        │        │、朱淑君、姜鶯珠│          │
│    │        │    │        │        │、朱燕玉、陳淑來│          │
│    │        │    │        │        │。              │          │
├──┼────┼──┼────┼────┼────────┼─────┤
│ 二 │八十九年│二千│陳兆熒  │第二次互│丁○○、范清惠、│二十萬元。│
│    │九月十二│三百│        │助會    │龍鳳英、戴君洲、│二十萬元。│
│    │日      │元  │        │        │曾世明、甲○○、│          │
│    │        │    │        │        │陳兆熒、陳滿妹、│          │
│    │        │    │        │        │徐牡丹、丁汝足、│          │
│    │        │    │        │        │丙○○○、宋田妹│          │
│    │        │    │        │        │陳萬松、蘇國棟、│          │
│    │        │    │        │        │陳昭明、彭俊雄、│          │
│    │        │    │        │        │朱淑君、姜鶯珠、│          │
│    │        │    │        │        │朱燕玉、陳淑來。│          │
├──┼────┼──┼────┼────┼────────┼─────┤
│ 三 │八十九年│一千│丙○○○│第一次互│丙○○○、范清惠│三萬元。  │
│    │十月五日│一百│        │助會    │等共三人。      │          │
│    │        │元  │        │        │                │          │
├──┼────┼──┼────┼────┼────────┼─────┤
│ 四 │八十九年│二千│甲○○  │第二次互│丁○○、范清惠、│二十萬元。│
│    │十月十二│五百│        │助會    │、龍鳳英、戴君洲│          │
│    │日      │元  │        │        │曾世明、甲○○、│          │
│    │        │    │        │        │陳兆熒、陳滿妹、│          │
│    │        │    │        │        │徐牡丹、丁汝足、│          │
│    │        │    │        │        │丙○○○、宋田妹│          │
│    │        │    │        │        │、陳萬松、蘇國棟│          │
│    │        │    │        │        │、陳昭明、彭俊雄│          │
│    │        │    │        │        │、朱淑君、姜鶯珠│          │
│    │        │    │        │        │、朱燕玉、陳淑來│          │
│    │        │    │        │        │。              │          │
├──┼────┼──┼────┼────┼────────┼─────┤
│ 五 │八十九年│三千│范清惠  │第二次互│丁○○、范清惠、│二十萬元。│
│    │十一月十│元  │        │助會    │、龍鳳英、戴君洲│      │
│    │二日    │    │        │        │、曾世明、甲○○│          │
│    │        │    │        │        │、陳兆熒、陳滿妹│          │
│    │        │    │        │        │、徐牡丹、丁汝足│          │
│    │        │    │        │        │、丙○○○、宋田│          │
│    │        │    │        │        │妹、陳萬松、蘇國│          │
│    │        │    │        │        │棟、陳昭明、彭俊│          │
│    │        │    │        │        │雄、朱淑君、姜鶯│          │
│    │        │    │        │        │珠、朱燕玉、陳淑│          │
│    │        │    │        │        │來。            │          │
├──┼────┼──┼────┼────┼────────┼─────┤
│ 六 │八十九年│三千│曾世明  │第二次互│丁○○、范清惠、│二十萬元。│
│    │十二月十│一百│        │助會    │龍鳳英、戴君洲、│          │
│    │二日    │元  │        │        │曾世明、甲○○、│          │
│    │        │    │      │        │陳兆熒、陳滿妹、│          │
│    │        │    │        │        │徐牡丹、丁汝足、│          │
│    │        │    │        │        │丙○○○、宋田妹│          │
│    │        │    │        │        │陳萬松、蘇國棟、│          │
│    │        │    │        │        │陳昭明、彭俊雄、│          │
│    │        │    │        │        │、朱淑君、姜鶯珠│          │
│    │        │    │        │        │、朱燕玉、陳淑來│          │
│    │        │    │        │        │。              │          │
└──┴────┴──┴────┴────┴────────┴─────┘
附錄法條
刑法第二百十六條
行使第二百十條至第二百十五條之文書者，依偽造、變造文書或登載不實事項或使登
載不實事項之規定處斷。
刑法第二百二十條
在紙上或物品上之文字、符號、圖畫、照像，依習慣或特約，足以為表示其用意之證
明者，關於本章及本章以外各罪，以文書論。
錄音、錄影或電磁紀錄，藉機器或電腦之處理所顯示之聲音、影像或符號，足以為表
示其用意之證明者，亦同。
稱電磁紀錄，指以電子、磁性或其他無法以人之知覺直接認識之方式所製成之紀錄，
而供電腦處理之用者。
刑法第二百十條
偽造、變造私文書，足以生損害於公眾或他人者，處五年以下有期徒刑。
刑法第三百三十九條第一項
意圖為自己或第三人不法之所有，以詐術使人將本人或第三人之物交付者，處五年以
下有期徒刑、拘役或科或併科一千元以下罰金。
